臺灣臺南地方法院刑事判決　
110年度金訴字第198號
公  訴  人  臺灣臺南地方檢察署檢察官
被      告  李孟暹


上列被告因詐欺等案件，經檢察官提起公訴（110年度偵緝字第3
04號），本院判決如下：
    主  文
李孟暹犯三人以上共同詐欺取財罪，處有期徒刑壹年貳月。
未扣案犯罪所得新臺幣參仟肆佰伍拾壹元沒收，於全部或一部不
能沒收或不宜執行沒收時，追徵其價額。
    事  實
一、李孟暹依其智識程度及一般社會生活經驗，應知金融帳戶係
    個人信用及財產之重要表徵，提供金融帳戶予不具信賴關係
    之人收款並依對方指示轉匯，取得其帳戶資料之人可能係欲
    利用其帳戶作為詐騙他人後供匯入款項，其代為收取及轉匯
    款項之行為可能產生遮斷資金流動軌跡而掩飾、隱匿詐欺犯
    罪所得之去向及所在，竟仍以縱係如此亦不違反其本意之三
    人以上共同詐欺取財及洗錢之不確定故意，於民國108年3月
    間，將所申辦之華南商業銀行帳號000000000000號帳戶(下
    稱華南銀行帳戶)資料提供予某姓名年籍均不詳之成年女網
    友使用，並依該女網友指示向泓科科技有限公司(下稱泓科
    公司)所經營之幣託(BitoEx)網站註冊申請比特幣錢包，而
    與上開女網友、楊清翔(經警報請臺灣彰化地方檢察署偵辦
    中)及真實姓名年籍均不詳自稱「劉玉婷」、「小劉」之成
    年人共同意圖為自己不法之所有，基於三人以上共同詐欺取
    財、洗錢之犯意聯絡，由「劉玉婷」於108年6月24日透過交
    友軟體認識徐福源後，向其佯稱可在付費交友網站登記見面
    ，惟須支付保證金云云，致徐福源陷於錯誤，依指示於㈠108
    年6月27日11時28分、㈡108年6月27日11時36分、㈢108年7月2
    日13時40分、㈣108年7月2日13時46分許，分別匯款㈠30,000
    元、㈡32,000元、㈢50,000元、㈣36,920元至楊清翔申辦之彰
    化商業銀行西屯分行帳號00000000000000號帳戶(下稱彰化
    銀行帳戶)後。再由楊清翔依「小劉」指示於108年7月3日22
    時10分及11分許，轉匯35,400元及50,000元至李孟暹之前開
    華南銀行帳戶。繼由李孟暹依上開女網友之指示於108年7月
    3日22時46分許，將楊清翔匯入之85,400元其中81,949元以A
    TM轉至其前揭比特幣錢包購買比特幣後發送至上開女網友指
    定之比特幣錢包，以此方式掩飾、隱匿詐欺犯罪所得之去向
    及所在，而從中獲得3,451元報酬。
二、案經徐福源訴由彰化縣警察局溪湖分局報請臺灣臺南地方檢
    察署檢察官偵查起訴。
    理  由
壹、證據能力部分：
一、按被告以外之人於審判外之陳述，經當事人於審判程序同意
    作為證據，法院審酌該言詞陳述或書面陳述作成時之情況，
    認為適當者，亦得為證據，刑事訴訟法第159條之5第1項定
    有明文。經查，本判決所引用以下被告以外之人於審判外之
    言詞或書面陳述，檢察官、被告李孟暹均未爭執證據能力(
    見本院卷第66頁)，迄本院言詞辯論終結前亦未聲明異議，
    經審酌各該證據作成時之情況，並無不能自由陳述之情形，
    亦無違法取證及證明力明顯過低之瑕疵，認以之作為本案之
    證據應屬適當，依前揭規定說明，自均有證據能力。
二、其餘引用之非供述證據，均與本案犯罪待證事實具有證據關
    聯性，且無證據證明有何違法取證之情事，並經本院於審理
    期日依法踐行調查證據程序，亦得為本案之證據使用。
貳、實體方面：
一、訊據被告固不爭執前揭華南銀行帳戶及比特幣錢包均為其所
    申請，惟否認有何三人以上共同詐欺取財及一般洗錢之犯行
    ，辯稱：當初是某位女網友跟伊說玩比特幣可以賺取價差，
    要伊去網路上申請比特幣錢包；所有匯到泓科公司購買比特
    幣的交易，都是上開女網友請伊經手的；該名女網友講要匯
    多少錢，伊就匯多少錢，伊只有把華南銀行的帳戶資料給她
    ，該匯多少至比特幣交易網站是上開女網友告訴伊，伊是依
    照她的指示去匯款；伊只是賺取價差，他們前面怎麼經手伊
    不知道，這筆錢轉到誰的比幣特錢包裡面，伊也不清楚云云
    (見本院卷第168至169、158至159、152至153頁)。經查：　
    　
(一)被告於108年3月間，依某姓名年籍均不詳之成年女網友指示
    向泓科公司所經營之幣託(BitoEx)網站註冊申請比特幣錢包
    ，並將其上開華南銀行帳戶資料提供交予該名女網友使用。
    嗣某姓名年籍均不詳自稱「劉玉婷」之成年人於上開時間，
    以上開方式，詐騙告訴人徐福源，致告訴人陷於錯誤，將如
    事實欄所示款項匯入另案被告楊清翔之彰化銀行帳戶後，楊
    清翔即依某姓名年籍均不詳自稱「小劉」之成年人指示於10
    8年7月3日22時10分及11分許，各轉匯35,400元及50,000元
    至被告之華南銀行帳戶，被告再依據上開女網友之指示，於
    108年7月3日22時46分許，將楊清翔匯入之上開款項中之81,
    949元以ATM轉至其所申請之上開比特幣錢包購買比特幣後，
    發送至該名女網友指定之不詳人之比特幣錢包，並從中獲得
    3,451元價差等情，為被告所不爭執(見本院卷第66、147、1
    51頁)，且經證人徐福源、楊清翔於警詢中證述明確(見警卷
    第30至34頁、第17至22頁)；並有華南商業銀行股份有限公
    司109年9月4日營清字第1090024886號、110年8月31日營清
    字第1100027579號函檢附之被告開戶資料、存款交易明細、
    遠東國際商業銀行股份有限公司109年9月26日遠銀詢字第10
    90002607號函檢附之帳戶資料、泓科科技有限公司110年8月
    19日弘科客字第Z0000000000號、110年9月2日泓科客字第Z0
    000000000號函覆內容及被告之註冊、交易資料、本院公務
    電話紀錄(見警卷第3至11頁、本院卷第89至104頁、警卷第1
    2至13頁、本院卷第69至82頁、第105頁、第113至115頁)、
    彰化商業銀行股份有限公司西屯分行109年8月27日彰西屯字
    第1090000030號函檢附之楊清翔開戶基本資料、交易明細、
    臺外幣交易明細查詢、轉帳明細、LINE對話紀錄等(見警卷
    第23至29頁、第50至51頁、第45至107頁)在卷可稽。是被告
    之上開華南銀行帳戶，確遭不法人士用以作為轉匯告訴人遭
    詐騙之款項，且因被告依上開女網友之指示將匯入其帳戶內
    之款項以ATM轉至其前揭比特幣錢包購買比特幣發送至該名
    女網友指定之不詳比特幣錢包，因此遮斷資金流動軌跡，致
    無法繼續追查等情，堪以認定。
(二)被告雖於本院審理中辯稱自己僅是單純依上開姓名年籍均不
    詳之女網友指示購買比特幣賺取價差云云。惟被告於偵查中
    及本院準備程序中針對楊清翔何以於上開時間先後匯款35,4
    00元、50,000元至其華南銀行帳戶，及其何以隨即於同日將
    其中81,949元轉出之原因，均辯稱「因為是網友說要買東西
    要我幫他買，但買賣不成功，所以我就把錢轉還給對方，對
    方就給我一個帳戶，我就把錢轉過去，這個網友是我在交友
    APP上認識的，我不知道該網友的本名，也沒有跟對方見面
    」；「我在APP交友網站認識一名女網友，她拜託我幫忙買
    東西，她轉錢給我，我借她帳戶，當天交易不成功，我當天
    再把錢轉回給她，我是去ATM轉帳」云云(見偵緝卷第32頁、
    本院卷第63頁)，而隱瞞前揭其曾將華南銀行帳戶資料提供
    予某位女網友使用，並依該女網友指示向泓科公司所經營之
    幣託(BitoEx)網站註冊申請比特幣錢包，及依該女網友指示
    將匯入款項購買比特幣發送至不詳人之比特幣錢包之事實，
    嗣經本院提示前開泓科公司函覆內容，其轉入之帳號係其名
    下虛擬帳戶，匯款用途是購買比特幣乙情，始改以上詞置辯
    。且依被告所述之購買比特幣賺取價差過程，均需仰賴上開
    女網友之指示為之，其實際上並未曾與匯款至其華南銀行帳
    戶之楊清翔有何代為購買比特幣發送至指定比特幣錢包之合
    意，自難遽認被告僅係單純藉由替第三人購買比特幣發送至
    指定比特幣錢包以賺取價差，被告此部分所辯，尚難認為可
    採。
(三)金融帳戶為個人之理財工具，一般民眾皆可自由申請開設金
    融帳戶，並無任何特殊之限制，亦得同時在不同金融機構申
    請數存款帳戶使用；再者，委託他人領取或轉匯款項，因款
    項有遭侵占之風險，而現今金融服務遠已不同於往昔傳統金
    融產業，金融機構與自動櫃員機等輔助設備隨處可見，尤其
    電子、網路等新興金融所架構之服務網絡更綿密、便利，是
    依一般人之社會生活經驗，如款項來源合法正當，當會使用
    自己有實際管領能力之帳戶供匯入款項使用，此不僅可留存
    金流證明，更可避免發生款項經手多人而遭侵吞之風險，若
    其不使用自己帳戶，反而以其他方式誘使無特別信賴關係之
    他人提供帳戶代為收取款項再轉匯至其他帳戶，就該款項可
    能係詐欺所得等不法來源，當有合理之預期。況近年來，詐
    騙行為人為製造金流斷點，隱匿身分增加檢警追查難度，徵
    求帳戶供詐騙被害人匯入款項使用，再委由車手提領或轉匯
    之犯罪型態，業已經報章媒體多所披露，並屢經政府及新聞
    為反詐騙之宣導，是一般具有通常智識之人，應均可知無故
    委由他人提供帳戶供不明款項匯入後再行轉匯，多係藉此取
    得不法犯罪所得，以躲避檢警追查。參以被告於本院審理及
    準備程序均供稱：與上開女網友是在網路上認識，不知道該
    女網友的真實姓名、聯絡方式，伊把記錄都刪除了；伊都是
    用LINE跟該女網友聯繫，但是已經刪掉了等語（見本院卷第
    148、168至169頁、第65頁），顯見被告對於該名徵求其帳
    戶收受匯款購買比特幣之女網友幾乎一無所知，彼此間更無
    任何信賴關係存在，衡情如該等款項真屬合法正當，該名女
    網友實不需甘冒款項遭侵占之風險，特意徵求不具相當信賴
    關係之被告代為收受匯款購買比特幣再發送至指定之比特幣
    錢包，被告即可輕易獲取數千元報酬之理由，凡此各節，均
    堪認定被告對於匯至其上開華南銀行帳戶之款項涉有不法之
    高度可能性應有所預見。佐以被告於案發時已年滿48歲，自
    陳教育程度為高職畢業，之前從事堆高機駕駛員工作（見本
    院卷第171、170頁），乃係具有相當智識程度及社會經驗之
    人，對於上情自無諉為不知之理，是被告主觀上應可預見上
    開女網友徵求其帳戶使用，將可能供作詐欺等財產犯罪使用
    ，且其再依該名女網友指示將匯入之款項購買比特幣發送至
    指定之比特幣錢包後，該資金之後續流向即有無法追索，因
    此產生遮斷金流以逃避國家追訴、處罰之效果，仍為貪圖上
    開女網友允諾之報酬，執意將其上開華南銀行帳戶資料交付
    予上開女網友使用，並依指示購買比特幣後發送至不詳人之
    比特幣錢包，足認被告有容任上開女網友及其他不法份子利
    用其帳戶從事詐欺取財等財產犯罪，及掩飾、隱匿此等犯罪
    所得之去向及所在之用，亦不違反其本意之不確定故意，而
    與上開女網友及其他參與本案犯行之不法份子具有三人以上
    詐欺取財、洗錢之犯意聯絡甚明。
(四)綜上所述，被告所辯核屬事後卸責之詞，不足採信。本案事
    證明確，被告上開犯行洵堪認定，應依法論科。
二、論罪科刑：
(一)刑法第339條之4第1項第2款之立法理由認多人共同行使詐術
    手段，易使被害人陷於錯誤，其主觀惡性較單一個人行使詐
    術為重，有加重處罰之必要，爰仿照本法第222條第1項第1
    款之立法例，將「三人以上共同犯之」列為第2款之加重處
    罰事由；且本款所謂「三人以上共同犯之」，不限於實施共
    同正犯，尚包含同謀共同正犯（刑法第339條之4第1項第2款
    立法理由參照）。查本案參與詐騙告訴人者，除被告及直接
    與被告聯繫之上開女網友外，尚有將告訴人被騙款項轉匯至
    被告帳戶之楊清翔、徵求楊清翔提供帳戶及將告訴人匯入之
    贓款轉匯至被告帳戶之「小劉」、透過交友軟體詐騙告訴人
    之「劉玉婷」，其人數已達三人以上，已該當刑法第339條
    之4第1項第2款之三人以上共同犯詐欺取財之要件。
(二)告訴人遭詐騙而依指示匯款至楊清翔之彰化銀行帳戶，再由
    被告依據上開女網友之指示，將楊清翔轉匯至其華南銀行帳
    戶之85,400元其中之81,949元以ATM轉至其所申請之比特幣
    錢包購買比特幣發送至該名女網友指定之比特幣錢包，匯入
    被告前揭帳戶及其用以購買比特幣之款項，確係本案詐欺之
    特定犯罪所得，且其所為已製造金流斷點，掩飾、隱匿詐欺
    犯罪所得財物之去向及所在，已該當於洗錢防制法第2條第2
    款、第14條第1項之一般洗錢罪。
(三)是核被告所為，係犯刑法第339條之4第1項第2款之三人以上
    共同欺取財罪及洗錢防制法第2條第2款、第14條第1項之一
    般洗錢罪。
(四)共同正犯間，非僅就其自己實施之行為負其責任，並在犯意
    聯絡之範圍內，對於他共同正犯所實施之行為，亦應共同負
    責；共同正犯之意思聯絡，原不以數人間直接發生者為限，
    即有間接之聯絡者，亦包括在內；共同正犯之成立，祇須具
    有犯意之聯絡、行為之分擔，既不問犯罪動機起於何人，亦
    不必每一階段犯行均經參與。共同實行犯罪行為之人，在合
    同意思範圍內，各自分擔犯罪行為之一部，相互利用他人之
    行為，以達其犯罪之目的者，即應對於全部所發生之結果共
    同負責；且共同正犯不限於事前有協定，即僅於行為當時有
    共同犯意之聯絡者亦屬之，且表示之方法，不以明示通謀為
    必要，即相互間有默示之合致亦無不可（最高法院32年上字
    第1905號、77年台上字第2135號、103年度台上字第2335號
    判決意旨參照）。被告雖未直接對告訴人施以詐術，而僅擔
    任提供帳戶及轉匯贓款之角色，然被告主觀上既可預見自己
    所為係為不法份子轉匯詐欺犯罪所得、製造金流斷點，掩飾
    、隱匿詐欺犯罪所得財物之去向及所在，業如前述，足認被
    告與上開女網友及其餘參與本件詐欺取財犯行之「劉玉婷」
    、「小劉」、楊清翔間，有三人以上共同詐欺取財、洗錢之
    犯意聯絡，自應就其與前述其他共犯各自分工而共同違犯之
    上開犯行均共同負責；是被告與上開女網友、「劉玉婷」、
    「小劉」及楊清翔間就上開加重詐欺取財及一般洗錢犯行，
    彼此間具犯意聯絡及行為分擔，均為共同正犯。被告以一行
    為同時觸犯上開罪名，為想像競合犯，應依刑法第55條前段
    之規定，從一重之三人以上共同詐欺取財罪處斷。
(五)爰審酌被告不思以正當途徑獲取財物，在政府及大眾媒體廣
    泛宣導國內現今詐騙案件層出不窮之情形下，猶將金融帳戶
    交予他人使用並依指示轉匯贓款購買比特幣發送至不詳人之
    比特幣錢包，所為不僅侵害告訴人之財產法益，更增加犯罪
    查緝之困難，助長詐騙歪風，嚴重影響社會治安、金融交易
    秩序及人與人間之互信，行為實有不當；兼衡被告於本案中
    之分工、涉案情節，及其所自述之智識程度、家庭經濟狀況
    (見本院卷第171頁)、事後否認犯行，復未積極與告訴人和
    解以填補損害，或取得告訴人之諒解等一切情狀，量處如主
    文所示之刑。
三、沒收部分：
　　犯罪所得，屬於犯罪行為人者，沒收之；前2項之沒收，於
    全部或一部不能沒收或不宜執行沒收時，追徵其價額，刑法
    第38條之1第1項、第3項分別定有明文。又共同正犯之犯罪
    所得，沒收或追徵，應就各人所分得之數額分別為之（最高
    法院104 年第13次刑事庭會議決議意旨同此）。所謂各人「
    所分得」，係指各人「對犯罪所得有事實上之處分權限」，
    法院應視具體個案之實際情形而為認定：倘若共同正犯各成
    員內部間，對於不法利得分配明確時，固應依各人實際分配
    所得沒收；然若共同正犯成員對不法所得並無處分權限，其
    他成員亦無事實上之共同處分權限者，自不予諭知沒收（最
    高法院104年度台上字第3937號判決意旨參照）。查被告於
    審理中坦承因本案犯行取得3,451元之價差，且查無證據證
    明被告另有取得其餘犯罪所得，應認被告本案犯罪所得為3,
    451元，又此部分犯罪所得並未扣案，應依刑法第38條之1第
    1項前段、第3項之規定諭知沒收，並於全部或一部不能沒收
    或不宜執行沒收時，追徵其價額。
據上論斷，應依刑事訴訟法第299條第1項前段，洗錢防制法第2
條第2款、第14條第1項，刑法第11條前段、第28條、第339條之4
第1項第2款、第55條、第38條之1第1項前段、第3項，刑法施行
法第1條之1第1項，判決如主文。　　
本案經檢察官徐書翰提起公訴，檢察官羅瑞昌到庭執行職務。
中　　華　　民　　國　　111 　年　　1 　　月　　12　　日
                  刑事第七庭  審判長法　官　黃琴媛
                                    法  官　吳彥慧
                                    法  官　孫淑玉
以上正本證明與原本無異。
如不服本判決應於收受本判決後20日內向本院提出上訴書狀，並
應敘述具體理由。其未敘述上訴理由者，應於上訴期間屆滿後20
日內向本院補提理由書狀（均須按他造當事人之人數附繕本）「
切勿逕送上級法院」。 
　　　　　　　　　　　　　　　　　　書記官　洪千棻
中　　華　　民　　國　　111 　年　　1 　　月　　13　　日
附錄本案論罪科刑法條：
洗錢防制法第2條
本法所稱洗錢，指下列行為：
一、意圖掩飾或隱匿特定犯罪所得來源，或使他人逃避刑事追訴
    ，而移轉或變更特定犯罪所得。
二、掩飾或隱匿特定犯罪所得之本質、來源、去向、所在、所有
    權、處分權或其他權益者。
三、收受、持有或使用他人之特定犯罪所得。　　　　　　　　
洗錢防制法第14條
有第2 條各款所列洗錢行為者，處7 年以下有期徒刑，併科新臺
幣5 百萬元以下罰金。
前項之未遂犯罰之。
前2項情形，不得科以超過其特定犯罪所定最重本刑之刑。
中華民國刑法第339條之4
犯第339條詐欺罪而有下列情形之一者，處1年以上7年以下有期
徒刑，得併科1百萬元以下罰金：
一、冒用政府機關或公務員名義犯之。
二、三人以上共同犯之。
三、以廣播電視、電子通訊、網際網路或其他媒體等傳播工具，
    對公眾散布而犯之。
前項之未遂犯罰之。